臺灣彰化地方法院交通事件裁定　　　　96年度交聲字第600號
原處分機關　交通部公路總局臺中區監理所彰化監理站
異　議　人　甲○○
即受處分人
上列受處分人因違反道路交通管理處罰條例案件，對交通部公路
總局臺中區監理所彰化監理站於中華民國九十六年七月十六日彰
監四字第裁六四－ＣＧ0000000號違反道路交通管理事件
裁決書所為之處分，聲明異議，本院裁定如下：
    主  文
原處分撤銷。
甲○○不罰。
    理  由
一、原處分意旨略以：異議人即受處分人甲○○所有之車牌號碼
    三三０八－ＦＮ號自用小客車，於九十六年六月十七日四時
    三十一分許，在臺北縣新店市○○○路與屈尺路口，因「駕
    車行經有燈光號誌管制之交岔路口闖紅燈」違規，為臺北縣
    政府警察局交通警察隊逕行舉發，原處分機關爰依道路交通
    管理處罰條例第五十三條第一項裁處鍰新臺幣二千七百元，
    並記違規點數三點。
二、聲明異議意旨則以：登記於異議人即受處分人甲○○所有之
    車牌號碼三三０八－ＦＮ號自用一般小客車，已於九十五年
    七月三日押當予「永大當鋪」，至今尚無力贖回而由永大當
    舖取得所有權，此有當票一張可資佐證。故此段期間內該車
    所涉上開裁決書所指違規事件，應歸責於駕駛人，爰請求撤
    銷原處分。
三、經查：
    （一）本件登記為異議人所有之車牌號碼三三０八－ＦＮ號
          自用一般小客車，因駕駛人駕車行經有光號誌管制之
          交岔路口闖紅燈，遭原處分機關交通部公路總局臺中
          區監理所彰化監理站於九十六年七月十六日開立上開
          裁決書裁處罰鍰二千七佰元等情，為異議人所不爭執
          ，並有彰監四字第裁六四－ＣＧ0000000號裁
          決書和聲明異議狀各一份附卷可稽。
    （二）異議人所有之上開車輛已於九十五年七月三日典當予
          「永大當鋪」，並與永大當舖約定日後若未於當期屆
          滿前贖回，車牌號碼三三０八－ＣＧ0000000
          號自小客車之所有權即讓渡予當鋪，而迄今受處分人
          仍無力贖回，且永大當舖已於九十六年一月三日取得
          所有權並於九十六年一月十日將車號三三０八－ＧＣ
          0000000號自小客車賣予第三人等情，業據永
          大當舖員工楊振文於本院調查時陳述綦詳，並有「永
          大當鋪」當票影本、臺灣彰化地方法院電話記錄表各
          一紙附卷可憑。是異議人所辯：違規之時，系爭車輛
          非異議人所持有使用等語，應堪採信。
    （三）按當舖或其他以受質為營業者之質權即營業質權，依
          民法物權編施行法第十四條規定，無民法質權規定之
          適用。關於此等營業之質權，有當舖業管理規則可資
          適用。依其規範，一方面無禁止流質契約之規定，一
          方面純採物之責任。前者乃當期屆滿後，當戶不取贖
          者，質物所有權即歸屬於當舖；後者為質物價值超過
          受當債權額，當舖不負返還餘額之義務，若質物價值
          不足受當債權額，當舖亦不得請求當戶補足，此為營
          業質權與民法上動產質權之最大差異。營業質權固非
          民法上動產質權，惟當舖既占有當戶為擔保債務之履
          行而移交之物品，於債務未受清償前得留置該物品，
          屆期當戶不取贖，當舖即取得該物品之所有權資以抵
          償，是營業質權自屬具擔保物權性質之特殊質權，以
          質物之占有為其權利存在之要件（最高法院八十六年
          度臺上字第一五二七號判決參照）。而上開自用小客
          車既於當期屆滿未經贖回，則依上揭判決要旨，該車
          之所有權於九十六年一月三日歸屬「永大當舖」所有
          ，雖監理機關對於上開車輛之車主仍登記為異議人，
          然汽車車籍之登記事項僅為交通行政管理之手續，究
          與實體法上動產所有權之移轉變更無涉，何況汽車屬
          動產，其所有權之得喪變更非以登記為要件，監理行
          政機關因行政管理對於汽車所為登記，與真正所有權
          狀態未必一致，尚不能以此作為認定所有權歸屬之唯
          一依據。異議人既於九十六年一月三日起已非上開車
          輛之所有權人，原處分機關未查及此，就本件發生在
          九十六年六月十七日之違規事件，遽以異議人違反道
          路交通管理處罰條例第五十三條第一項規定裁罰，於
          法自有未合。
四、綜上所述，本件異議人所辯堪予採信。原處分機關未予詳查
    ，遽予裁罰，尚有未洽。本件異議為有理由，爰撤銷原處分
    ，併為受處分人不罰之諭知，以昭審慎。
五、據上論斷，應依道路交通案件處理辦法第二十條前段，裁定
    如主文。
中　　華　　民　　國　　96　　年　　8 　　月　  15　　日
                  交通法庭            法　官　紀佳良
以上正本證明與原本無異。
如不服本裁定，應於送達後5日內，向本院提出抗告狀。
中　　華　　民　　國　　96　　年　　8 　　月　  17　　日
                                      書記官  詹國立
